【裁判字號】    97,台上,1841
【裁判日期】    970904
【裁判案由】    損害賠償
【裁判全文】
最高法院民事判決            九十七年度台上字第一八四一號
上  訴  人  交通部台灣鐵路管理局
法定代理人  乙○○
訴訟代理人  羅秉成律師
            魏順華律師
上  訴  人  甲○○（原名朱昭源）
            振立工程有限公司
上 列一 人
法定代理人  丙○○
共      同
訴訟代理人  江錫麒律師
被 上訴 人  台灣電力股份有限公司
法定代理人  丁○○
訴訟代理人  彭火炎律師
            張玉琳律師
上列當事人間請求損害賠償事件，上訴人對於中華民國九十六年
八月二十二日台灣高等法院台中分院第二審更審判決（九十六年
度上更(一)字第一二號），各自提起上訴，本院判決如下：
    主  文
原判決除假執行部分外廢棄，發回台灣高等法院台中分院。
    理  由
本件上訴人交通部台灣鐵路管理局（下稱鐵路局）主張：對造上
訴人振立工程有限公司（下稱振立公司）承包共同被告即被上訴
人台灣電力股份有限公司（下稱台電公司）位於苗栗縣通霄及苑
裡鐵路車站間之舊輸電線回收工程（下稱系爭工程），對造上訴
人甲○○為振立公司所僱用施作系爭工程之現場負責人，民國九
十年一月十一日上午十時二十分許於回收舊輸電線時，疏未注意
防護，致苗栗縣通霄及苑裡站區○○路電線設備之三角架及主吊
線（下稱系爭電線設備），遭台電公司所有高壓輸電線掉落碰觸
，主吊線因短路而燒斷，致第一○○六次自強號列車緊急煞停，
海線列車行駛中斷，使伊受有派員搶修工料及營業損失等損害共
新台幣（下同）二百九十一萬九千三百三十二元。振立公司及甲
○○，應連帶負損害賠償責任。又台電公司為工作物即輸電線所
有人，依民法第一百九十一條規定，亦應負損害賠償責任，並與
振立公司及甲○○連帶賠償等情。爰求為命振立公司、甲○○、
台電公司連帶給付二百九十一萬九千三百三十二元並加計法定遲
延利息之判決。（第一審判決鐵路局敗訴，原審改判命振立公司
及甲○○連帶如數給付，並駁回鐵路局請求台電公司連帶給付部
分之其餘上訴，鐵路局及振立公司、甲○○分別就原審敗訴部分
，提起第三審上訴）
上訴人振立公司及甲○○則以：系爭主吊電線設備短路，係不明
異物碰撞所造成，與伊所承攬系爭工程之施工無關。又縱認伊應
負侵權行為損害賠償責任，惟對造上訴人鐵路局於九十年四月四
日即已知悉伊為賠償義務人及所遭受之損害，遲至九十二年八月
二十八日始提起本件訴訟，其請求權已罹於二年時效期間，伊得
拒絕給付；被上訴人台電公司則以：鐵路局並未舉證證明伊就輸
電線之設置或保管有何欠缺，及如何與系爭主吊電線設備接觸致
生事故。何況系爭事故發生後，鐵路局曾於九十年一月十六日及
同年二月二十一日發函請求伊賠償損害，知悉伊為賠償義務人，
遲至九十二年八月二十八日始提起本件訴訟，其請求權已罹於二
年時效期間，伊得拒絕給付各等語，資為抗辯。
原審廢棄第一審判決關於駁回鐵路局請求振立公司及甲○○連帶
給付二百九十一萬九千三百三十二元本息部分，改判命甲○○及
振立公司如數連帶給付，並維持第一審判決關於駁回鐵路局請求
台電公司給付部分，駁回鐵路局其餘上訴，無非以：(一)關於請求
甲○○及振立公司連帶給付部分：甲○○係擔任振立公司所承包
台電公司通霄及苑裡段輸電線架設更新工程之工地現場負責人，
應注意施工安全，竟於回收輸電線時，未隨時注意防護網內輸電
線是否全部回收完畢，有無殘留之情形，以避免危險之發生，致
台電公司之輸電線碰觸鐵路局之電線設備，引起主吊線短路，產
生火花而燒斷，並促使系爭自強號列車緊急煞停，顯有疏失。且
工業技術研究院工業材料研究所（下稱工研院）測試報告亦同上
認定，甲○○因過失致損害鐵路局權利之侵權行為明確。該主吊
線上方僅有振立公司施工，而其熔斷處，復經工研院檢測出與台
電輸電線材質相符之鋁質；且案發前經檢查並無異狀，而屬正常
等情，業據證人洪傳宗於刑事案件審理時證述明確，並有鐵路沿
線老舊橋樑重建工程總報告一冊、工作報告一紙在卷可稽，是該
主吊線於案發當時尚無自行斷裂之可能。甲○○並因公共危險罪
，經刑事法院判決有罪確定，自應就其過失負侵權行為損害賠償
責任。又振立公司為經營一定事業或從事其他活動之人，其工作
或活動之性質或其使用之工具或方法有生損害於他人之危險者，
依民法第一百九十一條之三規定，對他人之損害應負賠償責任。
且振立公司為甲○○之僱用人，就甲○○於執行職務時過失不法
侵害鐵路局權利之行為，依民法第一百八十八條第一項前段規定
，應與甲○○連帶負損害賠償責任。而鐵路局新竹電力段副段長
張顯陽於事故發生當日，僅知悉台電工程外包商為振立公司，其
工地現場負責人為甲○○，並主張台電公司及振立公司應負賠償
責任而已，尚無甲○○應就系爭事故負侵權行為責任之認知。又
鐵路局嗣對台電公司之求償函文及台電公司覆函之內容，均未提
及甲○○其人；參以鐵路警察局第二警務段於九十年十二月二日
函復系爭事故查處情形，方說明將甲○○依公共危險罪嫌移送偵
查等情，則鐵路局主張其係於九十年十二月二日收受上開函文，
始知甲○○為肇事者及肇事原因，其應負侵權行為責任，故鐵路
局於九十二年八月二十八日對甲○○提起本件訴訟，其請求權尚
未逾二年消滅時效期間。另張顯陽在系爭事故發生當日即知有台
電公司之承包商振立公司之工地負責人甲○○在事故現場施工。
其除表明對振立公司提出告訴外，並以鐵路局之告訴代理人地位
，分別於九十一年二月五日、同年九月十九日赴檢察官偵查庭應
訊，且鐵路局於九十年一月十六日、同年二月二十一日發函請求
台電公司就系爭事故負賠償責任，台電公司於九十年四月四日函
覆如屬承包商振立公司之過失，伊始負賠償責任云云，鐵路局係
於同年月九日收受該函，堪認鐵路局於九十年四月九日知悉振立
公司為侵權行為及賠償義務人，其損害賠償請求權時效期間，應
自該日起算。鐵路局於九十一年七月五日對振立公司起訴，於九
十二年八月六日撤回起訴，惟於六個月內即九十二年八月二十八
日又提起本件訴訟，鐵路局於前案所為書面或言詞請求，均應生
時效中斷之效力。是鐵路局對振立公司之侵權行為損害賠償請求
權，並未罹二年時效期間而消滅。振立公司及甲○○所為時效抗
辯，不足採取。(二)關於請求台電公司連帶給付部分：鐵路局主張
系爭電線設備係遭台電公司之輸電線掉落碰觸而燒斷，台電公司
依民法第一百九十一條規定，應負工作物所有人之損害賠償責任
云云。惟按承攬人因執行承攬事項，不法侵害他人之權利者，定
作人不負損害賠償責任，民法第一百八十九條前段定有明文。台
電公司係將其輸電線更新工程發包予振立公司施作，本件損害則
係因振立公司執行承攬事項所致，依上開規定，自非得責由定作
人台電公司負損害賠償責任。況振立公司所架設之搭架，於施工
完竣後，即卸下取走，台電公司並無對任何工作物設置或保管有
欠缺；且台電公司已一再提醒振立公司應預防感電、墜落危險，
並訂明每一件交辦工程開工時，其安全衛生管理員必須在現場召
集工作人說明工作性質方法、潛在危險及防範對策等，對於防止
損害已盡相當之注意，鐵路局未舉證證明台電公司於定作或指示
上有何過失，逕依民法第一百九十一條第一項前段規定，請求台
電公司負損害賠償責任，自不足採。從而，鐵路局訴請振立公司
、甲○○連帶給付二百九十一萬九千三百三十二元本息部分，應
予准許；訴請台電公司為連帶給付部分，則不應准許等詞，為其
判斷之基礎。
惟按鑑定人之鑑定意見可採與否，法院應踐行調查證據之程序而
後定其取捨。倘法院不問鑑定意見所由生之理由如何，遽採為裁
判之依據，不啻將法院採證認事之職權委諸鑑定人，與鑑定僅為
一種調查證據之方法之趣旨，殊有違背。又民事法院依自由心證
，以刑事判決認定之事實為民事判決之基礎，依民事訴訟法第二
百二十二條第四項之規定，應就其斟酌調查該刑事判決認定事實
之結果所得心證之理由，記明於判決。查振立公司辯稱：台電公
司更換之舊輸電線，其電線直徑約二點五公分（相當於十元硬幣
之口徑），線身以七股鋁線夾鋼心編成，於臥躺在安全網上時，
其線身有相當之硬挺度，不可能從安全網之網格內軟下竄出，而
與其下方鐵路輸電設備之主吊線接觸，造成跳電短路；且鐵路局
新竹電力段副段長張顯陽於刑事案件偵審時亦證稱：台電公司之
舊輸電線確實未與台鐵之主吊線接觸，主吊線發生短路之原因，
係因其他異物接觸所致等語。而甲○○雖被以公共危險罪判處徒
刑確定，但對於刑事判決認定之事實尚有爭執。原審就工研院鑑
定報告，未踐行調查鑑定人之意見是否可採，並將刑事判決認定
事實結果所得之心證理由，記明於判決，復未就振立公司上開質
疑予以釐清，並敘明其抗辯不足採取之意見，僅以鑑定報告及刑
事判決為依據，即認定甲○○、振立公司就系爭事故所造成鐵路
局之損害，應連帶負賠償責任，按之首開說明，難謂無判決不備
理由之違法。次查鐵路局係主張振立公司及甲○○因執行台電公
司之舊輸電線回收工程有疏失，而台電公司為舊輸電線之工作物
所有人，就輸電線設備設置或保管有欠缺，台電公司依民法第一
百九十一條規定，亦應負損害賠償責任，並與振立公司及甲○○
連帶賠償等情，而工研院鑑定結果認定甲○○於回收舊輸電線時
，疏未注意其設置之防護網內之輸電線是否全部回收完畢及有無
殘留，致施作中因台電公司之輸電線碰觸鐵路局之鐵路主吊線而
引起短路。則台電公司舊輸電線之設置或管理有無欠缺？該舊輸
電線設備與振立公司所架設防護網對於系爭事故發生有何關連？
鐵路局之主吊線掉落之原因，究係緣於台電公司之舊輸電線設置
或管理之欠缺？抑出於振立公司及甲○○施作系爭工程時，未注
意防護網內之舊輸電線是否全部回收完畢及有無殘留所致？台電
公司應否依民法第一百九十一條第一項前段之規定負工作物所有
人賠償責任？均有待釐清。原審未詳查審認，徒憑工研院鑑定結
果，即為振立公司及甲○○不利之認定，並以台電公司為定作人
，於定作指示並無過失，依民法第一百八十九條規定不負損害賠
償責任，而為有利於台電公司之判決，自有判決不備理由之違法
。再原審一方面認鐵路局於九十年一月十一日事故發生當日，即
已知悉事故現場有振立公司工地現場負責人甲○○施工中，一方
面又認九十年十二月二日鐵路警察局依工研院鑑定結果函知鐵路
局將甲○○移送法辦時，方知甲○○為肇事者及肇事原因，判決
理由前後不無矛盾。又原審認鐵路局於九十年一月十一日事故發
生當日即知振立公司工地負責人甲○○於現場施工，並表明對振
立公司提出告訴及求償，則鐵路局於該日既已知振立公司為賠償
義務人，其對振立公司之損害賠償請求權時效期間自該日起算，
乃原審又認對振立公司之損害賠償請求權時效期間自九十年四月
四日起算，並有可議。鐵路局及振立公司、甲○○之上訴論旨，
各自指摘原判決於其不利部分為不當，求予廢棄，均非無理由。
據上論結，本件鐵路局及振立公司、甲○○之上訴均有理由。依
民事訴訟法第四百七十七條第一項、第四百七十八條第二項，判
決如主文。
中    華    民    國  九十七  年    九    月    四    日
                      最高法院民事第一庭
                          審判長法官  蕭  亨  國
                                法官  葉  勝  利
                                法官  高  孟  焄
                                法官  黃  秀  得
                                法官  袁  靜  文
      本件正本證明與原本無異
                                      書  記  官
中    華    民    國  九十七  年    九    月   十九   日
                                                      K


司法院資訊處製作；財團法人民間司法改革基金會備份。
